　　　　　　　　　　　　臺灣高等法院民事判決
　　　　　　　　　　　　　　　　　　 99年度重上字第731號
上　訴　人　陳文義
訴訟代理人　陳俊傑律師
複　代理人　何振益
被　上訴人　邱永盛
訴訟代理人　林宗儀律師
上列當事人間請求確認債權不存在事件，上訴人對於中華民國99
年10月22日臺灣臺北地方法院98年度重訴字第380 號第一審判決
提起上訴，本院於100年11月8日言詞辯論終結，判決如下：
    主  文
上訴駁回。
第二訴訟費用由上訴人負擔。
    事實及理由
一、上訴人起訴主張：伊因簽賭訴外人鮑志經營之地下期貨公
    司失利，於民國94、95年間簽發如原判決附表（下稱附表）
    所示編號1至5之本票5紙共新台幣（下同）550萬元，用以清
    償積欠鮑志之賭債。惟曾以伊姐釋寬文所有座落於臺北市
    ○○區○○段5小段第448地號土地及其上第0128建號即門牌
    同市○○路○段80巷37號建物（下稱承德路不動產）賣與訴
    外人王士元，並約定尾款335萬元，匯入鮑志設於復華銀
    行鳳山分行之帳戶，用以清償積欠鮑志上開附表編號1至4
    金額共350萬元賭債債務。嗣因要再向鮑志借款500萬元，
    及向其繼續簽賭，乃於95年6月9日將伊所有座落臺北市○○
    區○○段1小段546地號土地及其上同段131建號即門牌號碼
    臺北市○○區○○路37巷10號建物（下稱系爭房地），設定
    抵押權與鮑志，以擔保欲借之500萬元及欲再簽賭之保證
    金500萬元，即共1,000萬元債務，並於同年月12日辦妥登記
    （下稱系爭抵押權），惟鮑志嗣未再借伊500萬元，而伊
    亦只簽賭並積欠編號5之本票所示200萬元賭債，是伊對鮑志
    所積欠賭債，已經清償，鮑志對伊並無任何債權存在。
    詎鮑志為掩飾其因賭博所取得之債權，竟又偽造如附表編
    號6所示本票之發票日期及金額（下合稱系爭本票），並於
    97年7月10日將系爭本票債權讓與被上訴人，再於同年8月12
    日將系爭抵押權讓與被上訴人並辦妥登記。嗣被上訴人向原
    法院取得本票裁定後，聲請強制執行，由原法院以97年度執
    字第90256號執行程序受理（同年度121290號執行事件嗣亦
    併入上開案號），並於拍定後定於98年12月3日實行分配，
    將系爭本票債權暨其利息分別以次序編號7第2順位抵押權債
    權本金1,000萬元、次序編號9利息債權207萬元9,534元列入
    分配。鮑志既係因賭博及偽造方式而取得系爭本票，伊自
    不負票據責任；縱認系爭本票均屬真正，鮑志復將系爭本
    票債權轉讓與被上訴人，被上訴人應繼受前手鮑志取得系
    爭本票原因關係之瑕疵，伊所得對抗鮑志之事由，皆得以
    之對抗被上訴人，自不得向伊行使票據上權利。況被上訴人
    係以不相當之對價取得系爭本票，仍不得享有優於前手鮑志
    之權利等語。求為命：(一)確認被上訴人所持有系爭本票之
    債權不存在。(二)原法院97年度執字第90256號定於98年12月3
    日分配之分配表上所載次序編號7被上訴人之第2順位抵押權
    債權本金1,000萬元、分配金額1,000萬元，及次序編號9被
    上訴人之利息債權207萬元9,534元、分配金額207萬元9,534
    元，應予剔除，不列入分配（上訴人於原審曾變更聲明，請
    求判決如上開聲明所示）。原審判決被上訴人勝訴，上訴人
    不服提起本件上訴，上訴聲明：(一)原判決廢棄(二)判決如上開
    聲明所示。
二、被上訴人則以：系爭本票均係上訴人為償還鮑志代墊之賭
    資所簽發，係基於上訴人與鮑志間合法借貸關係，並非因
    賭債而來，且附表編號6之本票既有上訴人之簽名、捺印，
    亦非偽造，上訴人自應負票據上責任；又伊係因鮑志背書
    轉讓取得系爭本票，非僅屬普通債權讓與，上訴人自不得以
    其與鮑志間所存事由對抗伊；且鮑志係為清償對伊之債
    務，始將系爭本票交付與伊，伊並非以不相當之對價取得系
    爭本票等語置辯。答辯聲明：(一)上訴駁回。(二)上訴訴訟費用
    由上訴人負擔。
三、本院依職權向臺灣臺北地方法院檢察署調閱96年度偵字第19
    047號鮑志、陳界勝被訴詐欺罪嫌偵查卷及向原法院調閱
    97年度執字第90256號等執行卷。
四、兩造不爭執之事項：
  (一)上訴人於94、95年間簽發如附表編號1至5所示之本票5紙交
    付予鮑志。上訴人之姐釋寬文將其所有承德路不動產賣與
    訴外人王士元，並於94年10月27日將尾款335萬元，匯入鮑
    志設於復華銀行鳳山分行之帳戶。
  (二)上訴人於95年6月9日以其所有系爭房地，設定普通抵押權與
    鮑志，抵押權設定登記日期為同年月12日，擔保債權額為
    1,000萬元，未約定利息、遲延利息及違約金。
  (三)鮑志因積欠被上訴人債務，於97年7月10日將系爭6紙本票
    債權讓與被上訴人，且交付系爭6紙本票，並於同日對上訴
    人為債權讓與之通知。
  (四)被上訴人於97年8月12日自鮑志受讓上開抵押權，並辦妥
    讓與登記。
  (五)被上訴人屆期提示系爭本票均未獲付款，遂向原法院聲請裁
    定准予強制執行，並以97年度票字第29899號裁定准許確定
    在案。
  (六)被上訴人持上開本票裁定聲請強制執行，經原法院以97年度
    執字第90256號執行案件受理，嗣系爭房地經拍定後，於98
    年10月30日作成分配表，定於同年12月3日實行分配。
  (七)系爭編號1至5號本票正本存放於原法院97年度執字第121290
    號及編號6本票正本存放於97年度執字第90256號執行卷內。
  以上事實，為兩造所不爭，且有債權讓與通知書、系爭6紙本
  票影本、原法院97年度票字第29899號裁定、系爭房地不動產
  抵押權設定契約書、他項權利證明書等件為證（見原審卷63至
  64頁、8至11頁、17至18頁、123頁），並經本院調閱97年度執
  字第90256、121290號執行卷提示系爭本票正本，及調閱臺灣
  臺北地方法院檢察署96年度偵字第19047號偵查卷無訛，堪信
  為真。
五、上訴人主張系爭編號1至5號本票係因清償積欠鮑志賭債所
    簽發，且已以上述售屋所得清償完畢，被上訴人以普通權利
    讓與方式受讓取得系爭本票，且係以不相當對價取得系爭本
    票，及附表編號6本票之金額及發票日並非上訴人授權或同
    意填載，並未完成發票行為，而屬偽造，被上訴人不得行使
    票據上權利云云，惟為被上訴人所否認，並以前揭情詞置辯
    ，是本件爭點厥為：
  (一)附表編號1至5本票是否為上訴人為積欠鮑志賭債而簽發？
    上訴人已否以335萬元清償編號1至4本票金額350萬元？
  (二)附表編號6之本票是否係偽造？
  (三)被上訴人嗣有無將系爭本票回頭背書轉讓給鮑志，由鮑志
    聲請強制執行？
  (四)被上訴人是否以無對價或不相當之對價取得系爭本票？
六、法院之判斷：
  (一)附表編號1至5本票是否上訴人因積欠賭債而簽發？上訴人已
    否以335萬元清償編號1至4本票金額350萬元？
  1.按票據乃文義證券及無因證券，票據上之權利義務，悉依票
    上所載文義定之，與其基礎之原因關係各自獨立，票據上權
    利之行使，不以其原因關係存在為前提，是以執票人行使票
    據上權利時，就其基礎之原因關係確係有效存在，並不負舉
    證責任（最高法院97年度台簡上字第12號判決意旨參照）。
    本件上訴人主張附表編號1至5本票係因積欠鮑志賭債而簽
    發，既經被上訴人所否認，則有關上開權利障礙要件之事實
    ，揆諸上開說明，自應由上訴人負舉證之責任（本院86年度
    法律座談會彙編143-149頁併參照），至屬灼然。
  2.又民事訴訟如係由原告主張權利者，應先由原告負舉證之責
    ，若原告先不能舉證，以證實自己主張之事實為真實，則被
    告就其抗辯事實即令不能舉證，或其所舉證據尚有疵累，亦
    應駁回原告之請求（最高法院17年度上字第917號判例參照
    ）。查附表編號1至5本票均未記載受款人，有該本票可稽（
    見原審卷11頁正、反面），而無記名本票得依交付而轉讓（
    票據法第124條、第30條第1項參照），上訴人主張係伊向鮑
    志簽賭時，所積欠賭債云云，惟為證人鮑志所堅詞否認
    ，並辯稱「我下單給大陸阿亮，陳文義是打電話給我，我再
    馬上打電話給阿亮下單，我幫陳文義墊錢，陳文義虧錢的時
    候，人家是找我要錢，我幫他墊付。實際上，我總共幫陳文
    義墊了1,000多萬元，當時有作帳，我與陳文義對帳之後就
    是用簽發本票的方式，總數確實有超過1,000萬元，最後是
    簽1,000萬元。「（幫陳文義代墊款項之交付證明？）都是
    阿亮來我工廠收錢，我都是給阿亮給他人民幣，沒有其他資
    料。」等語（見本院卷35頁），且上訴人稱係透過姜林俊州
    設定抵押予鮑志，惟經檢察官提示上訴人簽發8紙本票（
    包括系爭6紙本票及另案面額各為50萬元、250萬元之2紙本
    票），證人姜林俊州即證稱上訴人因持續要簽賭，並自己提
    議將房子設定抵押給鮑，以繼續簽賭，其所開立之本票都是
    為了簽賭地下期指等情證述綦詳（見上開96年度偵字第1904
    7號偵查卷31、32頁），雖鮑志指稱係幫上訴人代墊款項
    ，向綽號阿亮者簽賭，所稱阿亮者無法查證，亦未留下付款
    之證明文件，而難能盡信。惟鮑志所陳係借款與上訴人供
    其簽賭，即或有疪累，揆諸上開說明，上訴人既主張系爭本
    票係積欠賭債而簽發，則就此權利障礙要件之事實，仍應負
    舉證責任。查上訴人之主張既為被上訴人及鮑志所否認，
    且上訴人曾對鮑志、訴外人陳界勝提起刑事詐欺告訴，指
    訴鮑志、陳界勝向其詐取上開8紙本票云云，亦經檢察官
    以上訴人簽發該8紙本票、設定房屋抵押權均為償還鮑志
    先前為上訴人代墊之賭資或持續簽賭所為，並無施用詐術之
    行為，而以96年度偵字第19047號不起訴處分書為不起訴處
    分，上訴人雖聲請再議，因逾再議法定期間經駁回等情，亦
    經本院調卷查核無訛。又另案2紙本票，上訴人雖仍執陳詞
    ，向被上訴人提起分配表異議之訴，惟經法院認定上訴人簽
    發上開本票交付鮑志，係為清償其為上訴人代墊之期指虧
    損，且鮑志與陳界勝、被上訴人間，均已完成債權讓與之
    法定程序，故為上訴人敗訴之確定判決等情，亦有本院99年
    度上字第1122號判決、最高法院100年度台上字第1230號裁
    定可參（見本院卷62、232頁）。揆諸前開說明，上訴人指
    稱系爭編號1至5號本票係因清償積欠鮑志賭債所簽發云云
    ，自難遽以採信。
  3.又上訴人主張伊為清償編號1至編號4之本票金額350萬而於
    94年10月18日，由伊姊釋寬文將其所有承德路不動產賣與訴
    外人王士元，並約定尾款335萬元，匯入鮑志設於復華銀
    行鳳山分行之帳戶，因鮑志向伊要求地下期貨下單時要有
    保證金，335萬元就是保證金，是要清償350萬元賭債云云，
    雖經提出不動產買賣契約書影本以佐其說（見原審卷14-1 6
    頁)，經查證人鮑志就曾取得上開匯款並不否認，並有其
    提出元大銀行客戶交易往來明細表乙紙可稽，惟辯以「簽房
    屋買賣契約之時就有約定王士元買屋的尾款335萬元要匯給
    我，作為陳文義清償之前積欠我的代墊款，並無保證金之約
    定，上開清償款與系爭本票無關。」等語（見本院卷137、
    132頁反面），查系爭編號1至4之本票均係於94年12月29日
    簽發，而上訴人亦自承上開本票係於同日交與鮑志，即鮑
    志係於當時始取得上開本票債權，惟鮑志係提前在同年
    10月27日即取得上開335萬元匯款，則上訴人所陳匯款金額
    與清償賭債金額，除兩不相符外，另鮑志係於取得上開匯
    款約二個月後，始取得系爭編號1至4本票債權，則上訴人更
    無事先以匯款清償嗣後成立賭債債務之理，遑論上訴人果已
    清償上開賭債，為何又未要求鮑志返還交回本票，任人一
    再要索，上訴人上開所辯，亦乏所據。
  4.上訴人另辯稱設定1,000萬元抵押權，其中500萬元是保證金
    ，500萬元是借款，因為當初約定要繼續簽賭所以500萬元是
    保證金，另外借500萬元週轉用來繼續簽賭，所以才有編號5
    的本票，但是實際上也沒有借給上訴人500萬元云云，惟證
    人鮑志則否認上情，指稱「（1,000萬元抵押權設定經過
    ？）我繼續代墊，直到已經墊到8、9百萬元的時候，我告訴
    陳文義（即上訴人）已經欠了那麼多錢，我已經窮盡力量籌
    錢，陳文義說既然已經欠了這麼多錢，他想要玩更大，我要
    他起碼要先還8、9百萬元，陳文義說他還有一棟房子，就設
    定1,000萬元抵押權，他想要玩大一點，想要一次還本。設
    定抵押1,000萬元，我想清償我的8、9百萬元之外，我還有1
    、2百萬元的擔保，設定1,000萬元的本票就是編號1-6號，
    這6張本票都是賭債」等語（本院卷133頁反面），經查上訴
    人係於95年6月始為鮑志設定1,000萬元之一般抵押權，應
    係設定抵押權當時，上訴人已有積欠鮑志債務，而系爭本
    票中除編號5面額200萬元之本票係於較後即95年7月19日所
    簽發外，其餘本票則分係自94年12月29日至95年4月27日所
    簽發，其總額則與抵押權設定之金額相符，參諸上訴人既已
    積欠上開本票債務在先，則證人鮑志所稱情節自與實情較
    為相符，而堪採信。且上訴人既願將系爭不動產設定抵押權
    ，所稱其中500萬元是簽賭債保證金，既為鮑志所否認，
    而未能舉證以實；另謂設定抵押其中係要借500萬元，惟抵
    押權設定後，嗣未取得借款，卻長期置之不理，亦有違常理
    ，均難能遽信。
  5.又票據上簽名者，依票上所載文義負責，票據債務人不得以
    自己與發票人或執票人之前手間所存抗辯之事由，對抗執票
    人，票據法第5條第1項、第13條亦分別定有明文。查系爭本
    票既因鮑志為抵付欠款而交付被上訴人，經被上訴人提示
    未獲付款，乃聲請原法院以上開裁定准許強制執行等情，業
    經證人鮑志證述綦詳，復有上開裁定可參（見原審卷97頁
    正、反面及97年度執字第121290號執行卷9、10頁），堪認
    被上訴人係因鮑志交付而取得系爭本票，與上訴人並非直
    接前後手關係，且被上訴人所持於系爭強制執行事件參與分
    配之債權，為本票債權，非本票之原因關係債權，基於票據
    之文義性及無因性，祇要其所持有者係符合票據法規定之本
    票，即為已足。本件被上訴人持據聲請強制執行之系爭本票
    已記載完全，應認其已就主張為票據債權人之事實，盡舉證
    責任。而票據權利之行使，並不以原因關係存在為前提，本
    毋庸就原因關係存在為舉證，上訴人既未能證明係因積欠被
    上訴人之前手即鮑志賭債而簽發系爭本票，而其另主張以
    335萬元向鮑志清償積欠編號1至4本票債務乙節，不足採
    信，復如前所述，是上訴人空言主張被上訴人與鮑志間僅
    有普通債權讓與關係，其所得對抗鮑志之事由，皆得以之
    對抗被上訴人云云，自無足取。
  (二)系爭附表編號6之本票是否係偽造？
  1.按本票本身是否真實，即是否為發票人所作成，應由執票人
    就本票為真正之事實負舉證責任；又票據上應記載之事項，
    非不得授權他人為之（最高法院97年度台簡上字第15號判決
    意旨參照）。
  2.查附表編號6面額450萬元之本票上之簽名及捺印係上訴人所
    親為，為上訴人自認在卷，復有本票影本可稽（見原審卷76
    頁、11頁反面），系爭本票之金額、發票日、發票人等必要
    事項業經形式上記載完全，已難謂係無效之票據；又證人鮑
    志於原審結證：「（其中95年4月27日交付之本票，是否
    上訴人簽發完畢後，才交給你，或是自己填載？）因我人在
    大陸，請朋友幫忙代為要錢，我朋友找到原告（即上訴人）
    後，當場打電話給我問金額，我就跟朋友說金額，如票載金
    額，金額是我朋友寫的，至於本票其他部分是何人寫的，我
    有跟朋友確認，完成整個發票行為後，才交付給我朋友姜林
    俊州」等語，核與證人姜林俊州證稱：「（本票上面字跡是
    否原告字跡？）是。但有一張面額450萬元本票，票號26878
    5，我到達現場並不確定金額，我打電話給鮑志峰，當場填
    寫金額」、「（既然原告也在場，為何不交給原告填寫）因
    為順手打電話後，就填寫金額及日期，填完之後就交給原告
    」等語（見同上卷97頁、122至124頁）情節相符，足徵系爭
    本票係由姜林俊州代填票期及金額後，再由上訴人簽名、捺
    印後，完成發票行為，已難謂系爭本票係遭人偽造。且上訴
    人於刑案偵查中經檢察官提示包括系爭本票之8紙本票時，
    亦自承95年4月27日、95年7月19日本票（即系爭編號6及5之
    本票）是因為簽賭輸的才簽發等語（見同上偵查卷29頁），
    上訴人嗣於本院辯以（編號6本票究竟何性質？（提示同上
    卷頁筆錄）「檢察官偵查中詢問時沒有提示本票，上訴人誤
    以為是賭債，實際編號6號本票並非賭債，而為借款」云云
    （本院卷237頁反面），前後不一，要係事後避就之詞，不
    足信憑。又一般以簽交本票向他人借款時，應會於取得借款
    後，始將本票交出，以為權益之保障，斷無未取得借款，即
    將本票交出，復忘記取回之理。上訴人於本院所陳（編號6
    的本票在上訴人與姜林俊州洽談時為何不取回？）「…因為
    姜林俊州到我家附近咖啡廳與我談的時候還沒有結算出增值
    稅等金額，根本還沒有談妥金額為多少，而且我忘記取回該
    空白本票」云云（見本院卷135、136頁），亦與一般借款情
    理有違，而難遽採信。復參以上訴人曾以被上訴人及鮑志
    2人共同偽造系爭本票，提起偽造有價證券告訴，經檢察官
    為不起訴處分確定，有臺灣臺北地方法院檢察署檢察官98年
    度偵續字第786號不起訴處分書可按（見原審卷147至151 頁
    ），是上訴人主張系爭附表編號6本票未完成發票行為，係
    遭人偽造云云，不足採信。
  (三)被上訴人有無嗣將系爭本票回頭背書轉讓鮑志，由鮑志
    聲請強制執行？
    上訴人主張被上訴人偵查卷內供陳系爭本票，仍在鮑志手
    中，足見被上訴人將系爭本票回頭背書給鮑志，由鮑志
    聲請強制執行云云，經查鮑志於臺北地方法院檢察署98年
    度他字第524號案件偵查時，經鮑志指陳有將債權讓與被
    上訴人，並將本票一起交付後，被上訴人曾供陳鮑志未將
    本票正本交給他，鮑志亦稱本票正本在我家云云（見本院
    卷175、176頁），惟查系爭本票係由被上訴人於聲請強制執
    行，且本票正本仍在上開執行卷內，此經本院再次調卷執行
    卷查明屬實，並列為兩造不爭執事項，且鮑志亦證稱（何
    以在檢察官訊問時回答『本票在我家裡』？）當時是因為我
    要向邱永盛借錢，所以才先拿本票影本給他看，本票原本留
    在我家裡，後來邱永盛評估之後說可以借給我錢，我就將本
    票原本交給他。我最後當然在轉讓抵押權給邱永盛的時候將
    本票原本交給邱永盛等語（見本院卷213頁反面）。是系爭
    強制執行債權人確為被上訴人，上訴人上開指陳，顯係無據
    ，殊無足採。
  (四)被上訴人是否以不相當之對價取得系爭本票？
  1.按票據行為為不要因行為，執票人不負證明關於給付原因之
    責任，如票據債務人主張執票人取得票據係無對價或以不相
    當對價取得，應由該債務人負舉證責任（最高法院85年度台
    上字第286號判決參照）。且即或執票人取得票據係無對價
    或以不相當對價取得，亦僅生執票人「不得享有優於其前手
    之權利」之效果，此觀諸票據法第14條第2項規定至明。若
    債務人先不能舉證，以證實自己主張之事實為真實，則執票
    人就其抗辯事實即令不能舉證或其所舉證據尚有疵累，仍不
    能免除債務人應依票據文義給付票款之責任。
  2.上訴人主張被上訴人係以不相當之對價取得票據，不得享有
    優於前手鮑志之權利云云，為被上訴人所否認，查上訴人
    因未能舉證證明其係因積欠被上訴人之前手即鮑志賭債，
    而簽發系爭本票，已如前所述。上訴人既已未能對抗鮑志
    ，主張伊不負票據責任，則能否對被上訴人主張其不得享有
    優於其前手之權利，而拒負本件票據責任，自有疑義。且參
    諸證人鮑志證稱：（本票為何轉讓（被上訴人）？）「我
    在大陸做生意需要資金，一直向被上訴人邱永盛借錢，最後
    一次借500萬元。我向邱永盛前後借了很多，他最初入股投
    資200多萬元，之後我又陸陸續續借了300多萬元，後來開始
    營運直到我發生玩期貨發生問題，我覺得我沒有辦法經營下
    去，我最後向他借500萬元，前後總計1,000萬元左右」等語
    ，又被上訴人於97年時匯款500萬元與鮑志乙節，亦有合
    作金庫銀行灣內分行匯款申請書回條足憑（見本院卷34、23
    4頁），且鮑志將系爭本票債權於97年7月10日讓與被上訴
    人，並交付系爭6紙本票與被上訴人，已於當日通知上訴人
    ，此有債權讓與契約書、通知書、郵件回執可考（見原審卷
    8頁、112至113頁、162、163頁），被上訴人抗辯自鮑志
    受讓系爭本票債權並由鮑志交付系爭本票，係因鮑志為
    抵償積欠被上訴人之債務，並非全然無稽，堪信鮑志與被
    上訴人間，已完成債權讓與之法定程序。被上訴人抗辯其對
    上訴人有系爭本票債權存在等語，應屬可採。
七、綜上所述，上訴人主張附表編號1至5所示本票係為清償賭債
    所簽發且已清償完畢，另附表編號6所示本票係遭他人偽造
    ，均無足採信，而其所稱被上訴人係以不相當對價取得系爭
    本票債權，其所得對抗鮑志之事由均得對抗被上訴人，被
    上訴人不得享有票據上權利云云，亦屬無據。從而，上訴人
    請求確認系爭本票債權不存在，及系爭分配表所載次序編號
    7之第2順位抵押權債權本金1,000萬元、分配金額1,000萬元
    ，及次序編號9利息債權207萬元9,534元、分配金額207萬元
    9,534元，應予剔除，均無理由，不應准許。
八、本件為判決之基礎已臻明確，兩造其餘之攻擊或防禦方法及
    證據，經本院斟酌後，認為均不足以影響本判決之結果，亦
    與本案爭點無涉，自無逐一詳予論駁之必要，併此敘明。
九、據上論結：上訴人之上訴為無理由，依民事訴訟法第449條
    第1項、第78條，判決如主文。
中    華    民    國   100    年    11    月    22    日
                    民事第八庭
                        審判長法  官  許正順
                              法  官  滕允潔
                              法  官  蘇芹英
正本係照原本作成。
如不服本判決，應於收受送達後20日內向本院提出上訴書狀，其
未表明上訴理由者，應於提出上訴後20日內向本院補提理由書狀
（均須按他造當事人之人數附繕本）上訴時應提出委任律師或具
有律師資格之人之委任狀；委任有律師資格者，另應附具律師資
格證書及釋明委任人與受任人有民事訴訟法第466 條之1 第1 項
但書或第2 項（詳附註）所定關係之釋明文書影本。如委任律師
提起上訴者，應一併繳納上訴審裁判費。
中    華    民    國   100    年    11    月    23    日
                              書記官  紀昭秀
附註：
民事訴訟法第466條之1（第1項、第2項）：
對於第二審判決上訴，上訴人應委任律師為訴訟代理人。但上訴
人或其他法定代理人具有律師資格者，不在此限。
上訴人之配偶、三親等內之血親、二親等內之姻親，或上訴人為
法人、中央或地方機關時，其所屬專任人員具有律師資格並經法
院認為適當者，亦得為第三審訴訟代理人。